ACORDAO-COMPLETO-2555000

ACÓRDÃO 2173/2022 ATA 38/2022 - PLENÁRIO

VISTOS, relatados e discutidos estes autos em que se apreciam embargos de declaração opostos por Carlos Eugenio Melro da Silva Resurreição, José Antônio de Figueiredo e Construtora Norberto Odebrecht S.A em face do Acórdão 1956/2022-TCU-Plenário.
ACORDAM os Ministros do Tribunal de Contas da União, reunidos em sessão do Plenário, e ante as razões expostas pelo Relator, em:
9.1. com fundamento no artigo 34 da Lei 8.443/1992, conhecer dos embargos de declaração para, no mérito, negar-lhes provimento;
9.2. dar ciência deste acórdão aos recorrentes e aos demais interessados.

Embargos de declaração opostos em face de acórdão que negou provimento a recursos de reconsideração intentados contra decisão que julgou irregulares as contas dos responsáveis, condenando-os solidariamente com a empresa contratada ao recolhimento do débito apurado, bem como ao pagamento pela empresa da multa que lhe foi aplicada em razão de prejuízos identificados na prestação de serviços de construção e montagem industrial em plataformas do Ativo Sul da Unidade de Exploração e Produção da Bacia de Campos (UNBC).

Petróleo Brasileiro S.A.

3. Interessados/Responsáveis/Recorrentes:
3.1. Responsáveis: Carlos Eugenio Melro Silva da Resurreição (XXX.546.244-XX); Construtora Norberto Odebrecht S A (15.102.288/0008-59); José Antônio de Figueiredo (XXX.172.357-XX).
3.2. Recorrentes: Carlos Eugenio Melro Silva da Resurreição (XXX.546.244-XX); José Antônio de Figueiredo (XXX.172.357-XX).

13.1. Ministros presentes: Bruno Dantas (na Presidência), Walton Alencar Rodrigues (Relator), Benjamin Zymler, Jorge Oliveira e Antonio Anastasia.
13.2. Ministros-Substitutos convocados: Augusto Sherman Cavalcanti, Marcos Bemquerer Costa e Weder de Oliveira.

ACORDAO-COMPLETO-2563922

Acórdão 2770/2022 - Plenário

WALTON ALENCAR RODRIGUES

Ministro Walton Alencar Rodrigues.

Tratam os autos de Embargos de Declaração opostos por Carlos Eugenio Melro da Silva Resurreição e José Antônio de Figueiredo, bem como pela Construtora Norberto Odebrecht S.A, em face do Acórdão 1956/2022-TCU-Plenário, por meio do qual este Tribunal conheceu e negou provimento a recursos de reconsideração intentados contra o Acórdão 1111/2021-TCU-Plenário, mantido pelo Acórdão 1507/2021-TCU-Plenário, ambos da relatoria do Ministro Jorge Oliveira.
Os primeiros embargantes apontam a existência das seguintes omissões na deliberação recorrida:
omissão quanto à prescrição ressarcitória, por entenderem fazem jus a receber desta Corte de Contas uma completa e suficiente fundamentação, sendo juridicamente insustentável a manutenção do entendimento constante do Enunciado 282 da Súmula da Jurisprudência deste Tribunal, por ser incompatível com o que tem sido decidido pelo STF;
omissão quanto às excludentes de culpabilidade, uma vez que o voto seria omisso em relação às alegações de inexigibilidade de conduta diversa e de ausência de potencial conhecimento da ilicitude; e
omissão quanto às circunstâncias que impuseram, limitaram e condicionaram a conduta no sentido da alteração contratual, haja vista não haver, no voto, consideração ou apontamento sobre o contexto fático enfrentado pelos gestores e fartamente exposto nos autos.
Após discorrerem sobre a necessidade de efeitos modificativos e infringentes, pedem o conhecimento e o acolhimentos dos embargos para que a decisão recorrida seja devidamente saneada.
Já a Construtora Norberto Odebrecht S.A. suscita a existência das seguintes falhas:
contradição quanto à previsão de pagamento pelo serviços de planejamento de projeto;
contradição quanto à caracterização da prescrição; e
contradição incorrida nas análises do Tribunal quando à prescrição de parcela dos pagamentos.
Ao fim, pede o saneamento das contradições indicadas.

Paola Allak da Silva (142.389/OAB-RJ), Rafael Zimmermann Santana (154.238/OAB-RJ) e outros, representando Petróleo Brasileiro S.a.; Patrícia Guercio Teixeira Delage (90.459/OAB-MG), Alexandre Aroeira Salles (28.108/OAB-DF) e outros, representando Construtora Norberto Odebrecht S A; Thiago de Oliveira (122.683/OAB-RJ), Mauricio da Silva Santos (59548/OAB-DF) e outros, representando José Antônio de Figueiredo; Thiago de Oliveira (122.683/OAB-RJ), Eduardo Rodrigues Lopes (29283/OAB-DF) e outros, representando Carlos Eugenio Melro Silva da Resurreição.

Procurador Júlio Marcelo de Oliveira.

EMBARGOS DE DECLARAÇÃO. RECURSO DE RECONSIDERAÇÃO. ALEGAÇÃO DE OMISSÃO NA FUNDAMENTAÇÃO. ALEGAÇÕES DE CONTRADIÇÃO. CONHECIMENTO. PRETENSÃO DE REDISCUSSÃO DAS TESES JURÍDICAS QUE FUNDAMENTARAM O JULGAMENTO. IMPOSSIBILIDADE. DESPROVIMENTO.

TOMADA DE CONTAS ESPECIAL (TCE)

Secretaria de Recursos (Serur); Secretaria de Fiscalização de Infraestrutura de Petróleo e Gás Natural (SeinfraPet).

Os embargos de declaração foram opostos por interessados com legitimidade para fazê-lo, dentro do prazo estabelecido para esse tipo de recurso. Deles conheço, portanto, por adequado ao disposto nos arts. 32, inciso II e 34, § 1º, da Lei 8.443/92 e art. 287 do Regimento Interno.
Ressalto, preliminarmente, que os embargos de declaração, quando regularmente utilizados, destinam-se a sanar obscuridades, a esclarecer contradições e a suprir omissões que porventura tenham sido verificadas no acórdão.
É de todo incabível a utilização desse recurso com a finalidade de instaurar, indevidamente, nova discussão sobre as matérias já decididas pelo Tribunal. Os embargos de declaração não se prestam a renovar a discussão de provas, de teses jurídicas, de jurisprudência ou de outras questões de mérito já devidamente apreciadas pelo acórdão recorrido.
No caso presente, os embargantes intentam o reexame dos fundamentos da decisão recorrida alegando a existência de omissões ou contradições, seja por considerarem equivocadas as teses acolhidas pelo Tribunal, seja por não terem sido acolhidas as teses que defenderam, muito embora este Tribunal já as tenha examinado e sobre elas deliberado.
Resumidamente, os primeiros embargantes apontam a existência das seguintes omissões:
omissão quanto à prescrição ressarcitória, por entenderem fazem jus a receber desta Corte de Contas uma completa e suficiente fundamentação, sendo juridicamente insustentável a manutenção do entendimento constante do Enunciado 282 da Súmula da Jurisprudência deste Tribunal, por ser incompatível com o que tem sido decidido pelo STF;
omissão quanto às excludentes de culpabilidade, uma vez que o voto seria omisso em relação às alegações de inexigibilidade de conduta diversa e de ausência de potencial conhecimento da ilicitude; e
omissão quanto às circunstâncias que impuseram, limitaram e condicionaram a conduta no sentido da alteração contratual, haja vista não haver, no voto, consideração ou apontamento sobre o contexto fático enfrentado pelos gestores e fartamente exposto nos autos.
Verifico não haver omissão em relação à prescrição da pretensão de ressarcimento ao Erário, uma vez que os próprios embargantes reconhecem que a decisão se baseou no Enunciado 282 da Súmula da Jurisprudência deste Tribunal, estando devidamente fundamentada na extensa jurisprudência, já sumulada, desta Corte.
Revelam, os embargantes, tão somente inconformismo com a tese adotada, não sendo cabível a utilização de embargos de declaração para buscar o reexame de eventual divergência entre o acórdão atacado e a jurisprudência deste ou de outros tribunais, nem com a doutrina, o ordenamento jurídico ou outras fontes que veiculem teses que sejam consideradas mais justas ou mais adequadas pelos recorrentes, de acordo com seus critérios particulares de justiça.
Não é demais ressaltar que este Tribunal já se debruçou detidamente sobre as diversas deliberações emanadas pelo STF, notadamente as mencionadas pelos embargantes, proferidas em sede de repercussão geral, Temas 666, 897, 445, e 899.
Dessas, as veiculadas nos Temas 666 e 897 não dizem respeito ao TCU. O Tema 445, por sua vez, nada tem que ver com pretensão de ressarcimento, sendo matéria absolutamente estranha à questão discutida nos autos. Por fim, a prescrição da pretensão ressarcitória, de que trata o Tema 899, diz respeito tão somente à fase de execução judicial de deliberação do Tribunal de Contas, não sendo aplicável à fase que antecede a formação do título executivo extrajudicial.
Trata-se, aliás, de entendimento adotado pelo Relator do RE 636.886/AL (tema 899 da repercussão geral) , Ministro Alexandre de Moraes, ao apreciar embargos opostos pela AGU, no referido processo:
Os argumentos acima elencados conduzem à conclusão no sentido de que a pretensão executória de título executivo proveniente de decisão do TCU da qual resulte imputação de débito ou multa é prescritível; e, portanto, a ela se aplica o prazo prescricional da Lei de Execução Fiscal.
 Nenhuma consideração houve acerca do prazo para constituição do título executivo, até porque esse não era o objeto da questão cuja repercussão geral foi reconhecida no Tema 899, que ficou adstrito, como sobejamento já apontado, à fase posterior a formação do título.
Evidente, portanto, a inexistência da alegada omissão, bem como patente a pretensão de se utilizar da estreita via dos embargos para buscar a rediscussão da matéria já decidida.
Em relação ao mérito recursal propriamente dito também não há omissão passível de ser sanada pela via dos aclaratórios. É de se ver que foi adotada a técnica de decisão per relationem, fato esse devidamente registrado no voto condutor da decisão embargada, onde assim restou consignado: "As razões recursais foram adequadamente enfrentadas pela Serur, cuja instrução técnica adoto integralmente como razões de decidir".  
Do exame da instrução técnica, integralmente reproduzida no relatório, restam claros os motivos pelos quais não foram acolhidas as alegações de inexigibilidade de conduta diversa, pois entendeu-se que os recorrentes contribuíram diretamente para a promoção das alterações contratuais irregulares. 
Aliás, sobre esse ponto houve manifestação expressa no voto e a indicação precisa do item no qual constam os elementos que levaram a essa convicção, cujo teor transcrevo a seguir: 
Tampouco merece prosperar a defesa dos gestores da Petrobras, ante as evidências de que contribuíram diretamente para a promoção das alterações contratuais, consoante ficou registrado no item 6.10 do relatório, restando claro que não houve emissão de relatório técnico e que os estudos foram realizados atendendo à determinação dos Gerentes Gerais da UN-BC, Plínio César Mello e Carlos Eugênio Melro Silva da Resurreição, do Gerente Executivo do E&P-SSE, José Antônio de Figueiredo e do Gerente de Contratações do E&P-CORP, Francisco de Assis Medeiros, conforme orientação estabelecida, e aprovados por estes.  
Não é demais repisar que o item 6.10 reproduz as respostas enviadas pelas Petrobras ao Tribunal, transcritas na íntegra para melhor entendimento, evidenciando que os estudos destinados à modificação irregular do contrato foram determinados diretamente pelos recorrentes.
Deve-se insistir, ainda, que o uso da fundamentação per relationem não se confunde com ausência ou deficiência de fundamentação da decisão judicial, sendo admitida pela jurisprudência da Suprema Corte (RHC 130.542-AgR, Rel. Min. Roberto Barroso, 1ª Turma, DJe 25.10.2016; HC 130.860-AgR, Rel. Min. Alexandre de Moraes, 1ª Turma, DJe 26.10.2017) .
Assim, não tendo sido caracterizada a inexigibilidade de conduta diversa, a atuação dos gestores revela-se culpável, confirmando-se, assim, o dever de indenizar o dano a que deram causa.
As demais alegações sobre excludentes de culpabilidade, bem como acerca da ausência de potencial conhecimento da ilicitude e a respeito do contexto fático enfrentado pelos gestores são questões que podem e devem ser sopesadas em eventual decisão a respeito das sanções a serem aplicadas, que podem ser minoradas eu até excluídas, mas que não possuem aplicação no caso concreto examinado nos autos, pois não houve aplicação de sanção alguma aos gestores.
Nesse ponto, reproduzo trecho do Acórdão 2040/2010-TCU-Plenário, transcrito pelos embargantes, no exato sentido ora apresentado:
"2. A inexigibilidade de conduta diversa, à luz das circunstâncias verificadas no caso concreto e ponderada com base no conceito de "homem médio", constitui excludente de culpabilidade, isentando o gestor de sanções. (...) 10. Nesse passo, é sabido que a imposição de sanções, no Direito, deve ser afastada quando as circunstâncias do ato questionado são tais que levariam qualquer indivíduo medianamente diligente a praticá-lo. Trata-se do conceito de "homem médio", utilizado para aferir, no caso concreto, o grau de exigência do dever de cuidado e a culpabilidade imputável do agente."
Em havendo exigibilidade de conduta diversa, o exame do contexto fático existente à época, o potencial conhecimento da ilicitude e as demais questões suscitadas poderiam servir de baliza para aplicação ou não de sanção, mas não afastariam o dever de indenizar o dano causado.
Daí porque não restou caracterizada omissão alguma na deliberação embargada. Ao contrário, as questões não apreciadas, assim o foram justamente porque, como consignado no voto, não houve imposição de sanção aos recorrentes, sendo despiciendo, então, o exame da matéria.
Quanto aos embargos opostos pela Construtora Norberto Odebrecht S.A., verifico não existir contradição passível de ser sanada por essa via recursal, mormente por ter o recorrente se limitado a demonstrar inconformismo com os fundamentos da decisão embargada.
Não se pode acolher a pretensão da embargante para reabrir a discussão sobre matérias já expressamente decididas, tanto em relação ao mérito recursal, acerca da irregularidade da alteração contratual, quanto em relação ao prazo prescricional aplicável.
Verifico, ainda, que, na data de ontem, foi juntado aos autos pedido de retirada de pauta, ao argumento de que as questões suscitadas nos embargos, atinentes à prescrição, seriam mais oportunamente apreciadas após a deliberação deste Tribunal a ser proferida no processo TC Processo 008.702/2022-5, de relatoria do Min. Antônio Anastasia, que trata de projeto de ato normativo para regulamentar, no âmbito do TCU, a prescrição para o exercício das pretensões punitiva, de ressarcimento e executória.
Não acolho o pedido por não vislumbrar a possibilidade de se utilizar dos embargos de declaração para confrontar questões já decididas com deliberações outras, de conteúdo incerto, a serem tomadas no futuro. 
Não havendo omissão ou contradição passível de ser sanada em sede de embargos de declaração, nego provimento ao recurso.
 Ante o exposto, voto por que o Tribunal adote o Acórdão que ora submeto à apreciação deste Colegiado.
TCU, Sala das Sessões, em 5 de outubro de 2022.
WALTON ALENCAR RODRIGUES 
Relator